【裁判字號】    98,台上,7700
【裁判日期】    981218
【裁判案由】    重傷害
【裁判全文】
最高法院刑事判決            九十八年度台上字第七七００號
上  訴  人  台灣高等法院檢察署檢察官
被      告  甲○○
上列上訴人因被告重傷害案件，不服台灣高等法院中華民國九十
六年八月七日第二審判決（九十六年度上訴字第五六六號，起訴
案號：台灣板橋地方法院檢察署九十四年度偵字第一七三七二號
），提起上訴，本院判決如下：
    主  文
原判決關於重傷害部分撤銷，發回台灣高等法院。
    理  由
本件原判決以公訴意旨略稱：被告甲○○基於重傷害之故意，於
民國九十四年十月九日十九時五分許，在台北縣永和市○○街五
十七號前，以鑰匙刺進林須美左眼，致林須美受有左眼球破裂、
玻璃球出血、視網膜剝離，左眼視力永久完全喪失之重傷害，嗣
為警於上址查獲洋傘架一組、棒球鋁棒一支、鑰匙四支、安全帽
一頂、血衣一件等情。因認被告涉有刑法第二百七十八條第一項
之罪嫌云云。惟經審理結果，認被告之犯罪不能證明，因而撤銷
第一審關於論處被告使人受重傷罪刑部分之判決，改判諭知被告
該部分無罪，固非無見。
惟查：（一）依法應於審判期日調查之證據雖已調查，而其內容
未明瞭者，即與未經調查無異，如遽行判決，仍屬應於審判期日
調查之證據而未予調查。原判決雖說明：「陳進興證稱：……蔡
明抽與林須美就一直打周士揚，蔡政佑與甲○○空手互打，就變
成二場在打，後來蔡明抽撿到甲○○的安全帽，就邊打周士揚並
要扯下周士揚的安全帽，林須美就從周士揚背後抱住周士揚腰部
，這時周士揚夾在他們二人中間，蔡明抽在打周士揚並拉扯周士
揚安全帽時，周士揚身體一直前彎，蔡明抽這時就以安全帽打到
林須美的眼睛，我那時有看她到流血，沒有離開，但是還是一直
抱住周士揚，後來林須美就手按著頭站在旁邊……大聲喊說『我
受傷了，不要打了』，後來林須美就站在旁邊看他們打架……從
上開證人陳進興之證稱，係因蔡明抽拿甲○○所掉落之安全帽毆
打周士揚頭部時，而打到周士揚後面之林須美，並造成林須美受
傷流血等情明確。」等旨（原判決第二十二頁倒數第二行至第二
十三頁倒數第十二行）。認定依陳進興之證詞，係蔡明抽拿被告
掉落之安全帽毆打周士揚頭部時，打到自後抱住周士揚之被害人
，致被害人受傷流血等情，而為被告有利之認定。惟被告於偵查
中供以：「……我要關門時看到門外站三個人，就是蔡明抽、蔡
政佑、林須美一家人……蔡政佑一直說不爽的話來單挑……後來
我就被他們三人圍毆……周士揚才過來想把蔡氏父子二人拉開，
蔡氏父子就轉去打周士揚，我一抬頭就看到美（即林須美），她
沒有打我，一直抓我，印象中抽（即蔡明抽）拿一支鐵之雨傘架
，佑（即蔡政佑）拿鋁棒，美（即林須美）沒有拿東西。我看到
蔡明抽拿傘架追周，美（即林須美）突然跟抽說不要打了，她受
傷了，她就倒在我身上」云云（見偵查卷第八十一至八十二頁）
；證人即告訴人林須美亦於警詢時證稱：「甲○○是持陽傘支撐
架前端鐵管毆打我的」「我左眼球遭甲○○毆打破」「……只有
甲○○動手打我」「就在我拉住甲○○時，他突然就轉身持鐵管
往我的左眼打了過來」；並於偵查中證謂：「我是被甲○○以傘
架打到眼睛」「……我沒有拉周士揚」（見偵查卷第一二六、一
二七、一三九頁）；再於第一審法院審理時結證：「（問：你的
眼睛是如何受傷的？）是甲○○打我的，他拿鑰匙打過來，打到
我的左眼睛……」「蔡明抽跑去找周士揚，甲○○要打蔡明抽，
就一拳打到我的左眼」「（問：你有抱住坐在庭上的周士揚嗎？
）沒有。沒有。」「（問：蔡明抽有拿安全帽打到你嗎？）沒有
啊。他打我幹嘛。」「（問：你確定是甲○○拿鑰匙打到你左眼
，你左眼才流血嗎？）是的。他打我眼睛後，又拿棍子打我，我
就昏過去了。」「（問：甲○○是用何動作打你的左眼？）當時
我是要拉住蔡明抽，可是蔡明抽跑去周士揚那邊我拉不住，我就
轉過身來，我左眼就被甲○○戳傷，當時甲○○站在我的面前，
我有說東東，你為何要弄成這樣，東東就是甲○○的小名。」「
（問：為何你跟警察說，是甲○○拿雨傘支撐架前端鐵管毆打你
？）我的意思是他拿鐵管毆打我的頭，我就昏倒了。」「甲○○
是用鑰匙弄到我的眼睛，然後再用鐵管打我的頭，我就昏迷了。
」「（問：你到底有無看清楚是何人打到你的眼睛？）當時是甲
○○站在我的面前，其他人都不在我們身邊。」（見一審卷第二
０四至二０七頁）；證人即共同被告蔡明抽於警詢時供證：「我
太太（即林須美）眼睛是甲○○用鑰匙刺傷的」（見偵查卷第二
十四頁）；周士揚於警詢時供承：「……我在勸架時欲將雙方隔
離時，遭蔡明抽持陽傘支撐架攻擊身體，後來又將我的安全帽扯
掉，又持我的安全帽攻擊我的頭部，這時我便踢開蔡明抽以防他
繼續攻擊我，此時我又看到蔡明抽持陽傘支撐架要追攻我，但是
並沒有打到我，然後另乙名女子便在這個時候出現，並以手來抓
傷我的臉部，我這時見情形不對，我便騎機車離開現場。」（見
偵查卷第十八至十九頁）各等語。果所載無誤，在場之被告、被
害人、蔡明抽、周士揚等人非惟均無提及蔡明抽以安全帽攻擊周
士揚頭部時，被害人有從周士揚背後抱住周士揚腰部之情事，且
被告亦直承被害人受傷後，係倒在其身上無訛。則陳進興所證是
否與實情相符，仍不無疑義，其實情為何，既關係被告有無上述
犯行之認定，為發見真實及維護公平正義，自有依卷內資料詳查
釐清之必要，原審未遑究明，遽行判決，自有證據調查未盡之違
法。（二）證據之取捨與事實之認定，固為事實審法院之職權，
惟如調查所得之證據，就待證事實之內容不相一致時，仍應依經
驗法則、論理法則定其取捨，並於判決理由內詳予說明其所得心
證之理由，方足為事實認定之依據。原判決雖據證人即為被害人
林須美急診之醫師侯育致醫師之證詞，認定：「……在未傷及並
避開前端位置之眼皮、角膜、虹膜及視網膜，而僅傷及鞏膜，除
非是用尖細之器物，謹慎翻開眼皮，由眉骨往上插，直到一定深
度再往內插，始能傷及鞏膜，之後再非常小心謹慎，拉回該器物
，以如此之做法，才會只傷及鞏膜而不傷及角膜。則在雙方有衝
突的情況下，鑰匙有它的厚度、寬度，且倆側均成齒狀，況且被
告身高幾近一百八十公分，而林須美身高約一百六十公分，身高
差異懸殊，被告實難於打鬥中以鑰匙正中告訴人之眼睛，且林須
美所述受傷之經過前後不一，是在這種狀況下如何用一般鑰匙，
避開眼皮，往上插入眼球僅傷及內部的鞏膜而未傷及角膜，實在
難以想像。」等由，而為有利被告之論斷。然侯育致醫師於原審
證稱：「我認為是強力撞擊，才會使眼球破裂。」、「……我只
知道是比較厲害的撞擊才能使他裂開，使用何器械我沒有辦法（
認定）」「（問：你〈判斷〉當天眼球的現象是被插到，還是被
撞到？……無法判斷撞擊是以何種東西，我是說二種都有可能。
」、「角膜破裂一般是以尖創的金屬切割所致，若是後面的鞏膜
破裂兩種都有可能，所以她破這樣我無法判斷」、「（她角膜是
否有破裂？）沒有」「「（問：有可能是那些器物造成被害人眼
睛受傷？）我覺得當然都有可能」「（問：是否可以根據扣案安
全帽、鋁棒、鑰匙、雨傘架等物判斷是否何物造成眼球受傷？）
我無法判斷，從醫生角度，我無法看出何東西造成，只要強力撞
擊都有可能，這些只要剛好打到眼球，就有可能導致。」「（問
：造成角膜沒有受傷，而鞏膜受傷，是否可以更確定何物造成？
）只要用力撞擊都有可能，只是安全帽用力撞擊機率比較少，但
是前緣鏡片尖銳的部分也有可能造成」「只要是硬的東西直接撞
擊都有可能，那種角度我無法判斷。」等語（見原審卷(二)第二十
三至二十五頁）。果所證無誤，被害人所受之鞏膜破裂傷勢，可
能是尖創的金屬切割所致，亦可能是硬物直接撞擊造成，扣案之
安全帽、鋁棒、鑰匙、雨傘架等物只要剛好打到眼球，就有可能
導致該傷勢，不以鑰匙插入為必要。原判決認定如使用鑰匙時，
須避開眼皮，往上插入眼球，始能傷及內部的鞏膜，而未傷及角
膜，與卷內證據未合，已有證據上理由矛盾之違誤。況陳進興於
第一審法院審理時證以：「（問：蔡明抽打到林須美的那裡？）
不知道是打左邊還是右邊的額角（證人手勢比左右兩邊太陽穴的
位置）」等語（見第一審卷第一八七頁）。苟所證無誤，蔡明抽
如曾打到被害人，似僅傷及被害人之太陽穴位置，並未直接撞擊
被害人之眼球，能否仍造成上開傷勢，殊非無疑，原審未詳酌慎
斷，遽為被告有利之認定，且就侯育致醫師之證述，何以僅信其
中片斷，而捨棄其餘，並未說明其心證理由，復有證據調查未盡
及判決理由不備之違誤。檢察官上訴意旨執以指摘，為有理由，
應認原判決關於重傷害部分有撤銷發回之原因。
據上論結，應依刑事訴訟法第三百九十七條、第四百零一條，判
決如主文。
中    華    民    國  九十八  年  十二    月   十八   日
                      最高法院刑事第三庭
                          審判長法官  林  增  福
                                法官  張  清  埤
                                法官  陳  世  雄
                                法官  何  菁  莪
                                法官  段  景  榕
      本件正本證明與原本無異
                                      書  記  官
中    華    民    國  九十八  年   十二   月  二十四  日
                                                      R

司法院資訊處製作；財團法人民間司法改革基金會備份。
